【裁判字號】    91,苗簡,588
【裁判日期】    920327
【裁判案由】    給付會款
【裁判全文】
臺灣苗栗地方法院民事判決  九十一年度苗簡字第五八八號
    原      告  乙○○
    被      告  甲○○
右當事人間給付會款事件，本院判決如左：
    主    文
被告應給付原告新台幣肆拾壹萬壹仟元。
訴訟費用由被告負擔。
本判決得假執行；被告如於假執行程序實施前，以新台幣肆拾壹萬壹仟元為原告供擔
保後，得免為假執行。
    事實及理由
壹、原告之聲明：被告應給付原告新台幣（下同）四十一萬一千元。
貳、被告之聲明：原告之訴駁回，如受不利判決，願供擔保請准免為假執行。
參、事實摘要：
一、原告方面：
（一）原告參加被告所召集而自任會首之互助會二會，均採內標制，第一會自八十七
      年五月五日起至八十九年五月五日止，會首連同會員共二十五會，每會新台幣
      二萬元（下稱甲會），原告參加二會，其中一會原告已得標並已與被告結清款
      項，另一會因被告在第二十會時無故停會，故被告尚欠原告於該會所繳付之金
      額為十九會乘以二萬元即三十八萬元；第二會自八十七年十二月十日起至九十
      年一月十日止，會首連同會員共二十六會，每會二萬元（下稱乙會），原告參
      加二會，因被告於第十三會時無故停會，故被告尚欠原告十二會乘以二萬乘以
      原告參加之二會，即四十八萬元，被告於停會時並同意乙會部分，每會願意再
      多給付一萬元，故總計被告積欠原告之金額為八十八萬元，被告並開立共八十
      八萬元之支票予原告收執，然經原告提示後竟遭退票，其後被告陸續返還原告
      四十六萬九千元，因此原告亦已返還被告所開立之四十六萬元部分的支票，惟
      被告仍積欠原告四十一萬一千元，原告因此並握有被告所簽發如附表編號一至
      四之支票四紙，爰依合會、票據之法律關係，求為命被告給付四十一萬一千元
      之判決。
（二）對被告抗辯所為之陳述：原告確曾介紹張寶月參加被告所召集之甲會，而張寶
      月的會錢都是張寶月透過原告的女兒，轉交給原告後，再由原告交給被告，至
      於張寶月標會所得到的錢，是被告太太及張寶月來原告家裡，由被告太太交給
      張寶月，與原告無關。
二、被告方面：
（一）原告參加被告所召集而自任會首之前開甲、乙等二互助會，其中甲會部分原告
      還有一個活會，已經繳了十九次，金額為二十八萬六千八百元，乙會部分原告
      還有二個活會，已經繳了十二次，金額共為三十八萬四千八百元，被告當時因
      為經濟不好，所以經過所有合會會員同意，必須在被告能慢慢經營工廠的情況
      下，由被告慢慢清償，被告才同意以活會會員每次二萬元的金額計算已繳的金
      額，並因此開立八十八萬元的支票給原告，但原告並未履行協議，讓被告的支
      票跳票，使被告的工廠無法繼續營業下去，所以被告無法償還當初額外同意的
      部分，而只應給付被告尚欠的會款六十七萬一千六百元，另外被告也沒有同意
      乙會部分，每個會要再多給一萬元。
（二）被告召集甲會時，原告帶張寶月過來表示要參加標會，被告並不認識張寶月，
      原告就表示張寶月的部分他願意負責，被告始同意張寶月入會，但張寶月於標
      得會款後，只繳了五、六次錢，尚欠被告三十六萬元的死會會錢未繳，再加上
      被告已償還原告的四十六萬九千元，故原告反而還欠被告十五萬七千四百元（
      計算方式：四十六萬九千元加三十六萬元減六十七萬一千六百元）。
肆、法院之判斷：
一、按訴狀送達後，原告不得將原訴變更或追加他訴，但經被告同意或擴張或減縮應
    受判決事項之聲明者，不在此限，民事訴訟法第二百五十五條第一項第一款、第
    三款定有明文。本件原告支付命令聲請狀係請求被告給付四十一萬一千元，及自
    支付命令狀送達之翌日起，按年息百分之五計算之利息，於九十一年十一月二十
    七日之準備書狀內則係請求被告給付四十一萬一千元，及自九十一年八月二十日
    起，按年息百分之五計算之利息，嗣於九十一年十二月十七日辯論時，表示利息
    部分捨棄，此係減縮應受判決事項之聲明，應予准許；又原告於九十二年二月十
    一日追加票據關係之請求，並經被告之同意，故此部分之追加亦應准許，合先敘
    明。
二、原告主張其參加被告所召集之甲、乙等二互助會，其中甲會部分原告還有一個活
    會，已經繳了十九次，乙會部分原告還有二個活會，已經繳了十二次，嗣因被告
    經濟不好而停會，並由被告開立八十八萬元的支票給原告，被告已償還原告的四
    十六萬九千元，原告因此尚保有被告所開立，已遭退票之支票四紙共四十二萬元
    等情，業據原告提出互助會單影本二紙、還款紀錄影本一紙及支票四紙為證，且
    為被告所不爭執，自堪信為真實。
三、惟原告主張就甲會部分，被告尚欠其三十八萬元；乙會部分尚欠其四十八萬元，
    被告於停會時並同意乙會部分，每會願意再多給付一萬元，故總計被告積欠原告
    之金額為八十八萬元，而被告則主張甲會部分，只欠原告二十八萬六千八百元，
    乙會部分則欠原告三十八萬四千八百元，故本件應審究者，為被告應給付原告之
    金額為若干？
（一）被告雖表示係因為經濟不好，所以經過所有合會會員同意，必須在被告能慢慢
      經營工廠的情況，由被告慢慢清償，被告才同意以活會會員每次二萬元的金額
      計算已繳的金額，並開立八十八萬元的支票給原告，但原告並未履行協議，讓
      被告的支票跳票，使被告的工廠無法繼續營業下去，所以被告無法償還當初額
      外同意的部分，而只應給付被告尚欠的會款六十七萬一千六百元。惟查，被告
      與所有合會會員既已合意由被告延期清償積欠之合會會款，並均同意活會會員
      以每次二萬元的金額計算已繳的金額，被告並因此開立八十八萬元的支票給原
      告，則應認為兩造間已就此成立和解契約（雖兩造於本院辯論時，均表示並沒
      有訂立和解契約，惟「解釋意思表示，應探求當事人之真意，不得拘泥於所用
      之辭句」，民法第九十八條定有明文，查兩造間既已就甲、乙二會之前開會款
      債權債務糾紛，另行協議履行金額及時間，被告並因此而開立票據，則應認為
      兩造間已默示成立和解契約）。按和解契約合法成立，兩造當事人即均應受該
      契約之拘束，縱使一造因而受不利益之結果，亦不得事後翻異，更就和解前之
      法律關係再行主張，最高法院著有十九年上字第一九六四號判例可資參照。且
      和解有使當事人所拋棄之權利消滅，及使當事人取得和解契約所訂明權利之效
      力，亦為民法第七百三十七條所明定，此項和解有創設之效力，和解成立前之
      法律關係如何，在所不問。參以被告既已開立之附表編號一至四，發票日期分
      別為九十年十二月三十一日至九十一年十二月三十一日期間之支票，則表示被
      告已同意於各發票日期為分期給付，故即令原告同意被告可分期償還和解之債
      務，並非表示被告可無限期依其意願自行決定是否清償，故被告抗辯原告並未
      履行協議，讓被告的支票跳票，使被告的工廠無法繼續營業下去，所以被告無
      法償還當初額外同意的部分，而只應給付被告尚欠的會款六十七萬一千六百元
      部分，顯與和解契約之規定有違，不足採信。又被告雖表示就乙會部分，並未
      同意每會再多給付一萬元，惟原告與被告間既協議以活會會員每次二萬元的金
      額計算已繳的金額，則甲、乙二會，原告已繳之金額合計應為八十六萬元，而
      兩造間既已協議以八十八萬元和解，並因此由被告開立八十八萬元之支票，故
      被告所辯並未同意乙會部分，每會再多給付一萬元之詞，亦顯無足採信。
（二）被告雖表示召集甲會時，原告帶張寶月過來表示要參加標會，原告並表示張寶
      月的部分他願意負責，而張寶月於標得會款後，只繳了五、六次錢，尚欠被告
      三十六萬元的死會會錢未繳，故此部分之金額應扣除等語，惟此為原告所否認
      。按「當事人主張有利於己之事實者，就其事實有舉證之責任。但法律別有規
      定，或依其情形顯失公平者，不在此限。」，民事訴訟法第二百七十七條定有
      明文。查被告並未舉證證明原告確曾表示願意保證張寶月繳交會款，故被告此
      部分之抗辯，仍無足採。
四、按「發票人應照支票文義擔保支票之支付。」，票據法第一百二十六條定有明文
    。本件被告應給付原告之金額為八十八萬元，扣除被告已償還原告的四十六萬九
    千元，故原告本於票據關係，請求被告給付尚欠之四十一萬一千元，為有理由，
    應予准許（至原告基於競合合併之訴，就四十一萬一千元部分依給付會款法律關
    係所為之請求，因已依前述之法律關係為原告勝訴之判決，故毋庸就其餘法律關
    係再予審究，併此明）。又本件係命清償票據上債務之判決，依民事訴訟法第
    三百八十九條第一項第四款之規定，自應依職權宣告假執行；另被告陳明如受不
    利判決，願供擔保免為假執行，依法亦無不合，爰酌定相當之擔保金額併宣告之
    。
五、本件事證已臻明確，兩造其餘之攻擊防禦方法，與判決基礎之事實及結果並無影
    響，爰不予審酌，並此敘明。
六、據上論結，本件原告之訴為有理由，依民事訴訟法第四百三十六條第二項、第七
    十八條、第三百八十九條第一項第四款，第三百九十二條，判決如主文。
中      華      民      國    九十二    年      三      月    二十七    日
                                  臺灣苗栗地方法院苗栗簡易庭
~B法      官  黃建都
右為正本係照原本作成。
如對本判決上訴，須於判決送達後廿日內向本院提出上訴狀。
~B法院書記官  張茹茵
中      華      民      國    九十二    年      三      月    二十七    日
~F0
附表：
┌─┬──────────┬─────┬───────┬────────┐
│編│帳    號            │付  款  人│發    票    日│票  面  金  額  │
│  ├──────────┤          │              │                │
│號│票據號碼            │          │（民      國）│（單位：新台幣）│
├─┼──────────┼─────┼───────┼────────┤
│一│000000000號│竹南信用合│九十年十二月三│十三萬元        │
│  ├──────────┤作社營業部│十一日        │                │
│  │一０八五一一號      │          │              │                │
├─┼──────────┼─────┼───────┼────────┤
│二│000000000號│竹南信用合│九十一年六月三│五萬元          │
│  ├──────────┤作社營業部│十日          │                │
│  │一０八五四六號      │          │              │                │
├─┼──────────┼─────┼───────┼────────┤
│三│六二五八三號        │臺灣銀行頭│九十一年十一月│十二萬元        │
│  ├──────────┤份分行    │三十日        │                │
│  │ＡＬ0000000號│          │              │                │
├─┼──────────┼─────┼───────┼────────┤
│四│六二五八三號        │臺灣銀行頭│九十一年十二月│十二萬元        │
│  ├──────────┤份分行    │三十一日      │                │
│  │ＡＬ0000000號│          │              │                │
└─┴──────────┴─────┴───────┴────────┘


司法院資訊處製作；財團法人民間司法改革基金會備份。
